臺灣高等法院臺中分院刑事判決　　　　　　　　　　九十三年度上訴字第七四三號
　　上　訴　人
　　即　被　告　甲○○
　　選任辯護人　陳世煌
　　　　　　　　楊振裕
　　上　訴　人
　　即　被　告　丁○○
　　選任辯護人　陳建勛
右上訴人等因偽造文書等案件，不服臺灣台中地方法院九十二年度訴字第一一八八號
中華民國九十三年三月三十日第一審判決（起訴案號：臺灣台中地方法院檢察署九十
一年度偵字第二三四二二號），提起上訴，本院判決如左：
    主      文
原判決關於甲○○、丁○○部分撤銷。
甲○○共同公務員假借職務上之機會行使偽造私文書，足以生損害於他人，處有期徒
刑貳年拾月。基因國際股份有限公司付款簽收簿上偽造之「邱炎豊」署押參枚沒收。
丁○○共同行使偽造私文書，足以生損害於他人，處有期徒刑貳年肆月。基因國際股
份有限公司付款簽收簿上偽造之「邱炎豊」署押參枚沒收。
    事      實
一、甲○○於民國（下同）八十四年三月間擔任中央健保局（下稱健保局）台中戊○○○中心行政組組員，負責該中心庶務採購業務，八十八年十月間兼任健保局台
    中戊○○○中心藥品零購業務，至九十年十月間轉調健保局中區分局承保二組擔
    任辦事員，負責勞保資料調閱業務，乃係依法令從事於公務之人員。其與藥商楹
    聯國際有限公司（下稱楹聯公司）董事即海連天國際有限公司副總經理丁○○因
    藥品採購而結識；甲○○並透過丁○○介紹而結識百麗能國際有限公司負責人林
    顯門（本名林文田，業經原審依違反商業會計法判處有期徒刑四月確定在案），
    再透過林顯門之介紹而認識基因國際股份有限公司（下稱基因公司）之負責人己○○。詎甲○○、丁○○二人明知甲○○已於九十一年二、三月間調至健保局中
    區分局辦理勞保資料調閱業務，不再負責健保局台中戊○○○中心之藥品零購業
    務，竟因需錢孔急，遂萌歹念，共同意圖為自己不法之所有，基於概括犯意之聯
    絡，共同謀議以虛假不實之醫院藥品訂貨單向基因公司詐取財物，二人議定後遂
    於九十一年二月間某日向基因公司之負責人己○○詐稱：甲○○於職務上瞭解健
    保局台中戊○○○中心採購藥品零購業務程序之機會，且甲○○原在健保局台中
    戊○○○中心負責藥品採購業務，對該中心藥品採購有審核權，瞭解健保局審核
    之藥價有部分價差很大，如可以低廉之價格向藥商進貨後再轉手賣給醫院，顯然
    有利可圖，甲○○當時雖已調至健保局中區分局其他單位，但仍有管道可取得健
    保局台中戊○○○中心之藥品採購訂單，丁○○則因舊時業務關係而可取得台中
    縣大里市仁愛綜合醫院（下稱仁愛醫院）藥品訂貨單等語，使己○○不疑有他後
    同意以提供購藥資金之方式參與前開生意之經營，甲○○、丁○○二人並進一步
    與己○○協議，約定由甲○○、丁○○分別負責取得健保局台中戊○○○中心、
    中國醫藥學院附設醫院及仁愛醫院等之藥品訂貨單及尋找藥商提供貨源，基因公
    司則負責提供資金向渠等二人所尋得之藥商買貨，並依各家醫院所開立訂貨單之
    數量及期限交貨予醫院，待丁○○出面向各醫院請領款項後，由甲○○與丁○○
    各分所得利潤之百分之十五，基因公司則可獲得百分之七十，致使己○○陷於錯
    誤後同意出資參與前揭購藥、售藥之生意。嗣甲○○、丁○○二人即於下列時、
    地先後以前揭方式向基因公司行詐，茲分述如下：
（一）九十一年二月間某日，由甲○○打好不實之仁愛醫院向國嘉製藥工業股份有限
      公司及寶齡富錦製藥廠股份有限公司訂購「SILMARIN」、「OS-CAL」等藥品，
      總價分別為一千八百九十萬元及三百五十萬四千元之藥品訂貨單各一紙（如附
      件一所示）後，持該二張訂貨單向己○○表示已有訂單，並誆稱：將以分三批
      進貨之方式送貨至仁愛醫院，預計第一批先送「OS-CAL」四十八萬顆，由於向
      藥廠買貨之藥價成本約一百六十八萬元，須由基因公司先行支付貨款云云，己○○不疑有詐，遂同意出資，甲○○則先行向其認識之藥商購買「OS-CAL」五
      萬顆、丁○○則自行籌得「OS-CAL」約二萬顆，由甲○○將前開共計約七萬顆
      之「OS-CAL」藥品送往不知情之友人處重新包裝成二十餘箱，再由丁○○覓得
      先前認識而不知情之修車廠老闆娘蔡素雲指派現已離職之年籍不詳但已成年之
      試用員工「吳聰明」駕車冒充藥商，由甲○○、丁○○陪同於九十一年二月二
      十七日押送前開藥品二十餘箱前往基因公司，向己○○佯稱該二十餘箱藥品內
      裝有「OS-CAL」四十八萬顆，並要求基因公司於甲○○填寫製作之四十八萬顆
      「OS-CAL」送貨單上簽收，同時向基因公司請款一百六十八萬元，己○○隨即
      簽發金額各為八十四萬元之基因公司支票二紙交予「吳聰明」以支付貨款。旋
      由甲○○、「吳聰明」及基因公司負責人己○○、總經理丙○○共同押送該批
      「OS-CAL」藥品到台中縣大里市大仁祥藥局與丁○○會合，甲○○並向己○○
      表示該藥局乃仁愛醫院之特約藥局，藥即需交往該藥局云云，而由丁○○事前
      商請該大仁祥藥局內不知情之友人徐鳳梅在甲○○製作之四十八萬顆「OS-CAL
      」藥品簽收單上以「渼茹」（徐鳳梅之偏名為徐渼茹）之名義簽收，嗣己○○
      、丙○○離去後，丁○○再將該批內裝僅七萬餘顆「OS-CAL」藥品載往他處存
      放，並向己○○佯稱渠業已將該批四十八萬顆「OS-CAL」藥品送至仁愛醫院交
      貨完成交易，使己○○陷於錯誤而讓前開二紙金額各為八十四萬元之支票悉數
      兌現。甲○○取得基因公司之一百六十八萬元支票後，即交由當時尚不知情之
      友人高標桂陪同當時亦不知情之黃裕藝前往銀行提示兌領該一百六十八萬元現
      金，甲○○與丁○○等二人得手後各分得八十四萬元。
（二）甲○○、丁○○於前次詐騙得逞後，復於九十一年三月上旬某日再由甲○○打
      好不實之健保局台中戊○○○中心向某不詳藥廠訂購「OS-CAL」及肝藥一百十
      萬顆等藥品之訂貨單（未據扣案）後，持向己○○佯稱渠等又取得一份藥品訂
      貨單，須再由基因公司先行支付貨款購買藥品，己○○不疑有他，再度同意出
      資付款，甲○○、丁○○即將前開（一）之詐騙行為中所使用之七萬餘顆「
      OS-CAL」藥品，再度重新包裝成四十六箱，佯稱為一百十萬顆「OS-CAL」及肝
      藥；復為遂行詐騙之目的，再度由丁○○委請上開年籍不詳之「吳聰明」假扮
      藥商，並由甲○○事先委請任職台中戊○○○中心內不知情之電工兼收發金武
      權（業經檢察官為不起訴處分確定在案）協助代為簽收藥品，經金武權應允後
      ，甲○○及丁○○即通知基因公司負責人己○○於九十一年三月八日前往健保
      局台中戊○○○中心辦理交貨，並獲得己○○之首肯，甲○○遂偕同假藥商「
      吳聰明」運送前開重新包裝之藥品至台中戊○○○中心，再由基因公司財務總
      監丙○○偕同甲○○、「吳聰明」等人將四十六箱藥品交由金武權在基因公司
      送貨單上蓋用台中戊○○○中心之收發章以完成收執程序，因而使己○○再度
      陷於錯誤而簽發金額合計為三百四十二萬元之支票四紙交付予假藥商「吳聰明
      」收執。惟此次藥品除由丁○○卸下五箱送該台中戊○○○中心藥局外（本件
      案發後即遭該戊○○○中心退藥拒收），其餘皆由甲○○佯稱以運送至台中戊○○○中心之藥庫為藉口，而載往不詳處所存放。甲○○、丁○○此次再度順
      利詐取基因公司共計三百四十二萬元之支票四紙，並由甲○○、丁○○及當時
      仍不知情之高標桂陪同亦不知情之黃裕藝至銀行提示兌領現金。而此時因基因
      公司負責人己○○要求甲○○、丁○○二人應交付購置藥品之發票以供基因公
      司報帳使用，甲○○、丁○○為隱瞞藥源及購藥成本，便向友人林顯門表示，
      渠等與他人合作買藥，因沒有可購藥品之執照，需要靠行及受貨人註明為「基
      因公司」之載明買賣藥品及價格之統一發票使用，並表明願意先行給付稅金，
      而由林顯門向曾經積欠林顯門債務之秋旺企業有限公司（下稱秋旺公司）負責
      人王碧山情商虛偽開立統一發票之事，王碧山明知秋旺公司事實上與基因公司
      並無藥品買賣關係，竟為圖取得甲○○、丁○○所允諾依據開立統一發票金額
      事先給付之稅金，先用以償還其積欠林顯門之債務，而應允林顯門之要求。林
      顯門、王碧山乃與甲○○、丁○○等人遂共同基於虛偽填製會計憑證之犯意聯
      絡，由王碧山於九十一年三月間將秋旺公司之空白統一發票交由林顯門，再由
      林顯門依據甲○○、丁○○之要求而填載如附件三所示之買受人為基因公司之
      秋旺公司統一發票三張（金額共五百一十萬七千二百元）交付予甲○○、丁○○二人，再由甲○○、丁○○二人將該等統一發票交由基因公司負責人己○○
      以便取信於基因公司而掩飾渠等詐欺犯行。而甲○○、丁○○取得前開支票款
      項後，即取其中八十七萬元以支付前開（一）之行騙過程中之購藥成本，另一
      百零二萬元則用作渠等積欠林顯門債務之清償及支付購置發票以掩飾購藥來源
      、成本之稅金，所餘則由甲○○與丁○○各分得七十六萬元。
（三）甲○○、丁○○於前開二次行騙得手後，仍承前開詐欺之概括犯意，與高標桂
      （現由原審法院通緝中）、乙○○（業經原審法院依共同行使偽造私文書罪判
      處有期徒刑六月確定在案）及另一名不詳姓名年籍之成年男子（嗣由該男子冒
      充「邱炎豊」）等人基於共同之犯意聯絡，於九十一年三月下旬某日，在楹聯
      公司內共同謀議假藉中國醫藥學院附設醫院需訂購環亞國際股份有限公司（下
      稱環亞公司）之「AMOXYCILLIN」、「ATENOLOL」、「ACYCLOVER」、「
      ETOFENAMATE」等四種藥品四十一萬顆、總計金額高達三千一百餘萬元之藥品
      名義，再度詐騙基因公司，並由甲○○負責打好不實之中國醫藥學院附設醫院
      向環亞公司（邱浩南為該公司之董事）訂藥之訂貨單（如附件二所示）；丁○○則負責向台中市○○路之某藥局購置總價約八十餘萬元之藥品備用；高標桂
      則假冒環亞公司之董事「邱浩南」以備基因公司負責人己○○查詢時與之周旋
      ；乙○○則假冒藥商「陳國輝」（陳副總）名義與基因公司負責人己○○接洽
      ；並為將來取得基因公司負責人己○○之支票時得以隱匿其等之身分而由乙○○以不詳方式取得變造之「邱炎豊」國民身分證備用。旋於九十一年三月下旬
      某日由甲○○向己○○出示前開如附件二所示之中國醫藥學院新藥訂貨單，誆
      稱可透過環亞公司董事「邱浩南」安排向醫院辦理進貨事宜，隨後高標桂即假
      冒環亞公司董事「邱浩南」名義，以電話與己○○聯繫安排藥品送貨事宜，惟
      此時因己○○向丁○○質疑前開仁愛醫院、台中戊○○○中心之藥品何以遲遲
      未能順利請款，丁○○為取信己○○，乃簽發金額分別為一百八十萬四千二百
      元及四百八十一萬六千零五十元支票二紙予基因公司，充作前二次合作之獲利
      ，另再由甲○○簽發面額一百萬元之支票乙紙予基因公司作為合作之擔保，己○○始同意此次藥品購置之出資，丁○○乃將此次事先購進之部分藥品予以包
      裝後，由甲○○、乙○○及自稱係乙○○助理「邱炎豊」之不詳姓名年籍之成
      年男子，共同於九十一年三月二十九日押送此次預定購置之部分藥品至基因公
      司交貨，並由基因公司職員涂佩玲簽收。嗣假冒藥商「陳副總」之乙○○即向
      己○○表示欲請領貨款共計二千一百五十萬元，而丁○○為免其前開所交付用
      以前二次「合作獲利」之支票遭己○○予以提示兌現，遂委由乙○○向基因公
      司負責人己○○表示願意收受前開丁○○所簽發交付予基因公司之面額為四百
      八十一萬六千零五十元支票，經己○○照准後，己○○另再簽發金額分別為四
      百五十萬元及一千一百五十萬元之支票二紙以作為此次購藥貨款之支付，並將
      此三紙支票悉數交由前開冒充乙○○助理「邱炎豊」之人，己○○為求確認，
      並要求該「邱炎豊」之人出示身分證以供查核，該自稱「邱炎豊」之人隨即出
      示前開變造之「邱炎豊」身分證而行使以取信於己○○，並在基因公司付款簽
      收簿上冒用「邱炎豊」之姓名簽署署押三枚後，領取上開貨款支票，足以生損
      害於「邱炎豊」及基因公司。嗣甲○○、丁○○、乙○○等人再度委由不知情
      之周明蒼及林孟德分別將上開基因公司交付之支票持向銀行提示欲兌領現金，
      因己○○即時發覺有異而未為票款之支付，甲○○、丁○○、乙○○等人此次
      始未得款。
二、案經法務部調查局台中市調查站移送台灣台中地方法院檢察署檢察官偵查起訴。
    理      由
一、訊據上訴人即被告（下稱被告）甲○○、丁○○等二人均坦承有由甲○○打好不
    實之如附件一、二及未扣案之健保局台中戊○○○中心等醫院之藥品訂購單，然
    後持以向被害人基因公司之代表人己○○佯稱係仁愛醫院、健保局台中戊○○○
    中心、中國醫藥學院附設醫院訂貨之單據，並實際上有完成如犯罪事實欄一之（
    一）、（二）部分所述之送藥流程，及收取被害人基因公司所簽發之上開支票等
    事實不諱，惟均矢口否認有行使偽造私文書及詐欺取財等犯行，被告甲○○辯稱
    ：當初伊等係與被害人基因公司之代表人己○○開會協議的，並未詐騙被害人基
    因公司。至事實欄一之（三）部分，並非伊提議的，因伊與中國醫藥學院附設醫
    院根本不熟，係伊與乙○○在聊天時他說他與中國醫藥學院附設醫院有熟，故伊
    始幫忙打訂貨單。又因事前己○○曾找黑道脅迫伊，伊為配合己○○，故伊於調
    查站時始寫下自白書云云。被告丁○○辯稱：當初伊等係與被害人基因公司之代
    表人己○○開會協議的，並未詐騙被害人基因公司。至事實欄一之（三）部分，
    伊係賣藥給被告甲○○，且該冒充「邱炎豐」之人係乙○○自行攜同到基因公司
    的，並非伊所覓得，亦無證據證明伊與該冒充「邱炎豐」之人有犯意聯絡及行為
    分擔，故與伊無涉云云。但查：（１）右開犯罪事實，業據被告甲○○、丁○○
    等二人於調查站及檢察官偵查時分別供認不諱（見調查卷第一０頁至第二一頁、
    第三０頁至第三八頁、第四九頁至第六一頁及偵查卷第二三頁至第二七頁、第四
    九頁至第五一頁、第六六頁至第七三頁），核與被害人基因公司之代表人己○○
    指訴及證人丙○○、蔡素雲、徐鳳梅、涂佩玲、金武權、林顯門、王碧山、高標
    桂、黃裕藝、乙○○等人分別於調查站、偵查及原審審理時證述之情節均相符，
    並有被告甲○○、丁○○等二人分別所立之自白書各一份及被告甲○○所打之仁
    愛綜合醫院藥品訂貨單二紙、中國醫藥學院附設醫院新藥訂貨單一紙等在卷可稽
    （見調查卷第二二頁至第二五頁、第二七頁、第六七頁至第六八頁）。至上開冒
    充「邱炎豐」之人確曾在被害人基因公司之付款簽收簿上冒用「邱炎豊」之姓名
    簽署署押三枚，亦有基因公司付款簽收簿一紙附卷足按（見調查卷第二八頁）。
    此外復有抬頭註明係仁愛、台中戊○○○中心之收據影本各一紙、註明係基因之
    收據影本二紙、被告甲○○所簽發面額一百萬元之支票影本一紙、被告丁○○所
    簽發面額分別為一百八十萬四千二百元及四百八十一萬六千零五十元之支票影本
    各一紙、基因公司所簽發面額四百五十萬元之支票影本一紙、面額八十六萬元之
    支票影本二紙、面額八十五萬元之支票影本二紙、上開變造之「邱炎豊」身分證
    影本一張等附卷足憑（見調查卷第二六頁、第二九頁、第四八頁、第六三頁至第
    六五頁、第一０七頁、第一一二頁）。（２）又被害人邱祺順之原名叫邱炎豊，
    係於八十七年間始改名為邱祺順，扣案上開「邱炎豊」身分證影本上之姓名及年
    籍均與被害人邱炎豊之姓名及年籍相符，其本人雖未曾遺失身分證或借予他人過
    ，但前經常至電子遊戲場打電動玩具而質押該身分證影本，作為消費保證等情，
    業據證人邱祺順於調查站時陳明在卷（見調查卷第九三頁），雖該身分證上之相
    片較為模糊，現已無法確認係屬何人，但既與被害人邱炎豊（即邱炎豊）之姓名
    及年籍相符，且邱炎豊前曾質押該身分證影本予電子遊戲場，而持以向被害人基
    因公司詐財之人又非邱炎豊本人，況亦無證據證明該身分證係偽造，是本院本罪
    疑唯輕之原則，認該身分證影本應係遭人持身分證影本所變造，並非偽造。（３
    ）又上開仁愛綜合醫院藥品訂貨單二紙並非該醫院所製發，格式與該醫院所製發
    之訂貨單並不相同，業據證人黃文秀證述在卷（見調查卷第一二六頁）。另上開
    中國醫藥學院附設醫院新藥訂貨單一紙亦非該醫院所製發，訂貨單之程式、製作
    內容均與該醫院所製發之訂購單不符，價格亦超過該醫院之健保價，該醫院並未
    向環亞公司訂購上開藥品，亦據證人賴美月證述在卷（見調查卷第一三三頁），
    此外並有證人黃文秀、賴美月分別所提之財團法人仁愛綜合醫院藥品訂購單及中
    國醫藥學院附設醫院訂購單等範本各一紙等在卷可稽（見調查卷第一三０頁、第
    一三六頁）。（４）至被告甲○○於本院雖辯稱其係因遭被害人基因公司之代表
    人己○○找黑道脅迫，其為配合己○○，故始於調查站時寫下上開自白書云云。
    惟被害人基因公司之代表人己○○否認有找黑道脅迫被告甲○○之事（見本院卷
    第二三四頁），且被告甲○○復無法指出其確有遭黑道脅迫之證明方法，況苟其
    確有遭黑道脅迫之事，何以於偵查時隻字未提？益見被告甲○○此部分所辯顯係
    事後圖卸之詞，並不足取。（５）又被告丁○○、甲○○等二人雖另辯稱：當時
    在調查站時是因為要配合被害人基因公司之代表人己○○，所以才會承認犯罪，
    實際上己○○本來就知情，大家就是一起要做樣子給被害人基因公司背後之金主
    看而已，應不成立詐欺罪云云。但查被害人基因公司確係遭被告甲○○、丁○○
    等人行騙，不惟業據己○○於偵查及原審到庭陳述明確，且被告甲○○於原審審
    理時，就到底被害人基因公司背後之金主為何人乙節，僅表示知道金主叫做「曾
    鏡明」，其僅有一張名片，並沒有其他證據資料可以證明有該等金主之存在；而
    被告丁○○則表示，其所知道的都是被告甲○○跟其說的，其都不太曉得等語。
    況此為己○○所堅決否認，則以被告甲○○、丁○○對於所謂「金主」之真實身
    分、出資狀況均未能有證據提出以資證明其等有充分之瞭解觀之，實無可採。再
    查被告甲○○、丁○○等二人於原審亦均坦承其等所取得之款項，並無分文給己○○，果己○○如被告甲○○、丁○○所述係屬明知實際上並無醫院訂貨之事存
    在，則應無未從其中瓜分任何利益之可能；參以被告丁○○於己○○一再要求前
    往仁愛綜合醫院、台中戊○○○中心取款時，卻一再推諉，最後僅簽發兩張面額
    分別為一百八十萬四千二百元及四百八十一萬六千零五十元之支票各一張予己○○，惟其中面額一百八十萬四千二百元之支票屆期即遭跳票，另一張則由被告丁○○指示共同被告乙○○向己○○取回等情，亦據被告丁○○自白在卷，並經共
    同被告乙○○證述在卷，益徵被告丁○○等人係為繼續遂行其詐騙被害人基因公
    司之犯行而圖以此種方式暫時予以蒙蔽而已，若己○○亦係詐騙集團中之一人，
    則當無一再要求請款，並將被告丁○○所交付之支票持往銀行辦理提示之可能；
    況其等若非要詐騙被害人基因公司，實無在己○○亦知情之情況下還到仁愛綜合
    醫院、台中戊○○○中心去實地操作藥品之交付流程，綜合上開情節以觀，堪信
    被告等人確實係為欺騙被害人基因公司而有以致之，被告等二人此部分所辯顯與
    事實不符，核無可採。（６）至共同被告乙○○確因參與上開一之（三）部分，
    因而經原審法院判處有期徒刑六月確定在案，共同被告林顯門及王碧山確因共同
    填製如附件三所示之三張不實會計憑證（統一發票），因而經原審法院各判處有
    期徒刑四月確定在案，亦有原審法院九十二年度訴字第一一八八號行事判決一份
    在卷足憑（見本院卷第一三頁至第二九頁）。（７）綜上所述，足證被告甲○○
    、丁○○等二人上開所辯顯係飾卸之詞，不足採信。是罪證明確，其二人之犯行
    均堪以認定。又被告丁○○請求本院向第七商業銀行及財政部台灣省中區國稅局
    台中市分局函調之基因公司九十年一月至九十一年五月間所簽發現已兌現回籠之
    支票及八十六年至九十年度營利事業所得稅結算申報書暨執行業務所得相關資料
    ，經核並無法資為有利於被告丁○○之認定，併此說明。
二、按當事人或辯護人於法院調查證據時，知被告以外之人於審判外之陳述不得為證
    據之情形，而未於言詞辯論終結前聲明異議者，視為同意作為證據，刑事訴訟法
    第一百五十九條之五第二項定有明文。又被告以外之人於審判中有滯留國外之情
    形，其於司法警察調查中所為之陳述，經證明具有可信之特別情況且為證明犯罪
    事實之存否所必要，得為證據，亦為同法第一百五十九條之三第三款前段所明定
    。查本件被告及辯護人，對於證人丙○○、蔡素雲、徐鳳梅、涂佩玲、金武權、
    林顯門、王碧山、高標桂、黃裕藝、乙○○、邱祺順、黃文秀、賴美月等人上開
    於審判外之陳述，除被告丁○○之辯護人對於證人丙○○在調查站所為之陳述，
    表示並無證據能力外，餘均未於言詞辯論終結前聲明異議，依刑事訴訟法第一百
    五十九條之五第二項、第一項之規定，視為同意作為證據，具有證據能力。至被
    告丁○○之辯護人雖認證人丙○○在調查站所為之陳述，係審判外之陳述，並無
    證據能力，惟查證人丙○○目前係滯留在泰國，業據被害人基因公司之代表人己○○到庭陳明在卷（見本院卷第二三四頁），且查該證人於調查站所為之陳述，
    具有可信之特別情況且為證明犯罪事實之存否所必要，依刑事訴訟法第一百五十
    九條之三第三款前段之規定，自亦得為證據。均併此敘明。
三、查本件共犯即自稱「邱炎豊」之成年人，為向被害人基因公司領取上開事實欄一
    之（三）部分之貨款支票，而出示上開變造之「邱炎豊」身分證，以取信被害人
    基因公司之代表人己○○，嗣並在被害人基因公司之付款簽收簿上冒用「邱炎豊
    」之姓名簽署署押於上，用以表示其已收受上開貨款支票，是該基因公司之付款
    簽收簿自具有收據之性質。另該自稱「邱炎豊」之人冒用「邱炎豊」之姓名簽署
    於上開付款簽收簿後，交予被害人基因公司之代表人己○○，顯然於該文書之內
    容有所主張，足以生損害於「邱炎豊」及基因公司。是核被告甲○○、丁○○等
    二人所為：（１）關於事實欄一之（三）部分，係犯刑法第二百十六條、第二百
    十二條之行使變造特種文書罪及同法第二百十六條、第二百十條之行使偽造私文
    書罪及同法第三百三十九條第一項之詐欺取財既遂罪。其偽造署押部分係偽造私
    文書之部分行為，偽造私文書後持以行使，偽造之低度行為已為行使之高度行為
    所吸收，均不另論罪。其二人與乙○○、高標桂及冒名「邱炎豊」之成年男子等
    共五人間，均具有犯意聯絡及行為分擔，均為共同正犯。又公訴人認此部分被告
    所收受之上開支票屆期不獲支付，詐欺部分僅成立未遂罪，尚有誤會（詳如後述
    ）。（２）關於事實欄一之（二）部分，係犯刑法第三百三十九條第一項之詐欺
    取財罪及商業會計法第七十一條第一款之商業負責人以明知為不實之事項而填製
    會計憑證罪。其二人與共犯林顯門雖均非秋旺公司之負責人，但因與該公司之負
    責人王碧山就違反商業會計法第七十一條第一款之罪部分共同實施犯罪，依刑法
    第三十一條第一項之規定，此部分應以共犯論。又商業會計法第七十一條第一款
    之罪部分，公訴人起訴法條雖未論及，但因事實欄已敘及，顯在起訴範圍之內，
    本院自應併予審判。至其二人就詐欺取財部分與已成年之「吳聰明」等共三人間
    ，具有犯意聯絡及行為分擔，均為共同正犯。（３）關於事實欄一之（一）部分
    ，係犯刑法第三百三十九條第一項之詐欺取財罪。其二人與已成年之「吳聰明」
    等共三人間，具有犯意聯絡及行為分擔，均為共同正犯。（４）至被告甲○○、
    丁○○二人先後詐欺取財犯行，犯罪構成要件相同，顯係基於概括犯意反覆為之
    ，為連續犯，應依法論以一罪並加重其刑。另其等就事實欄一之（三）部分所犯
    之上開行使變造特種文書、行使偽造私文書及詐欺取財等三罪間，具有方法、結
    果關係，應依牽連犯之規定從一重之行使偽造私文書罪處斷。就事實欄一之（二
    ）部分所犯之上開詐欺取財及商業會計法第七十一條第一款之罪等二間，亦具有
    方法、結果關係，應依牽連犯之規定從一重之商業會計法第七十一條第一款之罪
    處斷。又因上開詐欺取財與商業會計法第七十一條第一款之罪及行使偽造私文書
    罪，均分別具有牽連關係，均為裁判上一罪，是應依牽連犯之規定從一重之行使
    偽造私文書罪處斷。（５）又被告等二人就事實欄一之（一）部分，利用不知情
    之成年友人、徐鳳梅、蔡素雲、高標桂、黃裕藝為之，事實欄一之（二）部分，
    利用不知情之高標桂、黃裕藝、金武權為之，均為間接正犯。又該自稱「邱炎豊
    」之不詳姓名成年人於事實欄一（三）所述時地收受基因公司之支票時，接續於
    該基因公司付款簽收簿上偽造「邱炎豊」之署押三枚，乃接續犯，為實質上一罪
    。另如附件三所示之統一發票三張亦係共犯王碧山同時填載，亦為實質上一罪，
    均附此敘明。（６）另刑法第一百三十四條關於公務員犯罪加重處罰之規定，只
    以假借職務上之權力、機會或方法而故意犯瀆職罪章以外各罪為已足，初不以其
    合法執行職務為要件，故公務員之執行職務縱非合法，苟係利用其職務上之權力
    、機會或方法而故意犯罪，即不能解免加重之責（最高法院二十四年上字第一三
    四四號判例參照）。本件被告甲○○於案發時係任職健保局中區分局承保二組辦
    事員，其原任職於健保局台中戊○○○中心行政組組員辦理庶務採購並兼任藥品
    零購業務，竟假借職務上有了解健保局台中戊○○○中心採購藥品零購業務程序
    之機會向被害人基因公司負責人己○○詐稱其原在健保局臺中戊○○○中心負責
    藥品採購業務，對該中心藥品採購有審核權，瞭解健保局審核之藥價，部分價差
    很大，如可以低廉之價格向藥商進貨後，再轉手賣予醫院，顯然有利可圖，使被
    害人基因公司信以為真而受其詐騙致犯本件之罪，依前開說明，自符合刑法第一
    百三十四條之規定，是被告甲○○部分應依該條之規定加重其刑，並遞加之。
四、原審予以論罪科刑，固非無見，惟查刑法上所謂偽造私文書，係指無製作權人，
    冒用他人名義，製作內容不實之文書，始足當之。查本件被告甲○○、丁○○等
    二人所製作之上開仁愛綜合醫院藥品訂貨單二紙、中國醫藥學院附設醫院新藥訂
    貨單一紙，均無仁愛綜合醫院或中國醫藥學院附設醫院採購人員之簽章或蓋有該
    醫院採購組之戳章，有上開訂貨單足按（見調查卷第二四頁至第二五頁、第二七
    頁），與該醫院正式之訂貨單分別有採購人員之簽章或蓋有該醫院採購組之戳章
    不同（見調查卷第一三０頁、第一三六頁），無法辨別究係以何人之名義所製作
    ，與上開偽造私文書罪之要件尚有未符，故此部分並不成立行使偽造私文書罪。
    至健保局台中戊○○○中心之訂貨單因未查扣，亦無從證明被告等有偽造採購人
    員之簽章或偽造該醫院採購組之戳章，自亦不成立行使偽造私文書罪。原判決認
    被告二人此部分亦成立行使偽造私文書罪，已有未合。次查支票為有價證券，本
    件關於事實欄一之（三）部分，被告等人既已向被害人基因公司收受取得上開面
    額為四百八十一萬六千零五十元之支票一張，及基因公司所簽發面額分別為四百
    五十萬元及一千一百五十萬元之支票二張，即屬已取得財物，縱上開基因公司所
    簽發面額分別為四百五十萬元及一千一百五十萬元之支票二張屆期經提示而未獲
    支付，亦成立詐欺取財既遂罪。原判決認此部分被告等人僅成立詐欺取財未遂罪
    ，適用法律顯有違誤。第查本件並無證據證明上開「邱炎豊」之身分證係偽造，
    已如前述，原判決認該「邱炎豊」之身分證係偽造，並擴充論以偽造公印文罪，
 尤有未合。矧查原判決就事實欄一之（二）部分，漏未論以商業會計法第七十一
    條第一款之罪，亦有可議。被告甲○○、丁○○等二人上訴意指摘原判決量刑過
    重，雖無理由，但原判決既有上述可議之處，應由本將原判決關於被告等二人部
    分予以撤銷改判。爰審酌被告等二人不思循正途賺取金錢，竟為謀取不法之利益
    而假藉瞭解健保制度運作之名行詐欺取財之犯行，及其二人所獲之金額不貲，犯
    後雖一度配合檢、調人員偵查而坦承犯行，惟嗣自原審起即數度更易其詞，更指
    被害人基因公司之代表人己○○亦屬其二人佈局向金主詐欺取財犯行之一員，意
    圖脫免罪責，惡性非輕，惟犯後已分別與被害人基因公司達成民事上之和解（有
    和解書二份足按）等一切情狀，分別量處被告等二人如主文第二項、第三項所示
    之刑，以示懲儆。又被害人基因公司付款簽收簿上之「邱炎豊」署押三枚，係偽
    造之署押，應依刑法第二百十九條之規定宣告沒收。
五、公訴意旨另以：被告甲○○、丁○○等二人偽造上開仁愛綜合醫院藥品訂貨單二
    紙、中國醫藥學院附設醫院新藥訂貨單一紙及健保局台中戊○○○中心之訂貨單
    一紙後持以向被害人基因公司行詐，因認被告甲○○、丁○○等二人此偽造訂貨
    單部分亦涉有刑法第二百十六條、第二百十條行使偽造私文書之罪嫌云云。經查
    此部分並不成立行使偽造私文書罪，已如前述，惟因公訴人認此部分與前開科刑
    部分係分別具有連續及牽連關係之裁判上一罪，故不另為無罪之諭知，亦附此說
    明。
六、據上論結，應依刑事訴訟法第三百六十九條第一項前段、第三百六十四條、第二
    百九十九條第一項前段、商業會計法第七十一條第一款、刑法第十一條前段、第
    二十八條、第三十一條第一項、第五十六條、第二百十條、第二百十二條、第二
    百十六條、第三百三十九條第一項、第一百三十四條、第二百十九條、罰金罰鍰
    提高標準條例第一條前段，判決如主文。
本案經檢察官庚○○到庭執行職務。
中      華      民      國      九十三  年      九      月      十四    日
                                臺灣高等法院臺中分院刑事第八庭
                                      審判長法  官  羅  得  村
                                            法　官　陳　毓　秀
                                            法　官　劉　榮　服
右正本證明與原本無異。
如不服本判決應於收受送達後十日內向本院提出上訴書狀，其未敘述上訴之理由者並
得於提起上訴後十日內向本院補提理由書（均須按他造當事人之人數附繕本）。
                                            書記官  陳　俞　豪
中      華      民      國      九十三  年      九      月      十五    日
附錄論罪科刑法條
刑法第二百十條
偽造、變造私文書，足以生損害於公眾或他人者，處五年以下有期徒刑。
刑法第二百十二條
偽造、變造護照、旅券、免許證、特許證及關於品行、能力服務或其他相類之證書、
介紹書，足以生損害於公眾或他人者，處一年以下有期徒刑、拘役或三百元以下罰金
。
刑法第二百十六條
行使第二百十條至第二百十五條之文書者，依偽造、變造文書或登載不實事項或使登
載不實事項之規定處斷。
中華民國刑法第三百三十九條
意圖為自己或第三人不法之所有，以詐術使人將本人或第三人之物交付者，處五年以
下有期徒刑、拘役或科或併科一千元以下罰金。
以前項方法得財產上不法之利益或使第三人得之者，亦同。
前二項之未遂犯罰之。
商業會計法第七十一條
商業負責人、主辦及經辦會計人員或依法受託代他人處理會計事務之人員有左列情事
之一者，處五年以下有期徒刑、拘役或科或併科新台幣十五萬
元以下罰金：
一  以明知為不實之事項，而填製會計憑證或記入帳冊者。
                                                                        Ａ
